【裁判字號】    98,判,847
【裁判日期】    980731
【裁判案由】    臺灣地區與大陸地區人民關係條例
【裁判全文】
最  高  行  政  法  院  判  決
                                       98年度判字第847號
上  訴  人  經濟部
代  表  人  甲○○
訴訟代理人  程春益  律師
            蘇宏杰  律師
            胡元禎  律師
被 上訴 人  乙○○
訴訟代理人  吳至格  律師（兼送達代收人）
            蔡步青  律師
上列當事人間臺灣地區與大陸地區人民關係條例事件，上訴人對
於中華民國96年7月5日臺北高等行政法院95年度訴字第3566號判
決，提起上訴，本院判決如下：
    主  文
原判決廢棄，發回臺北高等行政法院。
    理  由
一、上訴人以被上訴人未經許可，於民國（下同）91年5月13日
    經由第三地區投資事業英屬維爾京群島商劍度投資有限公司
    （Cando Investment Limited，下稱英屬維爾京群島劍度公
    司），在大陸地區投資設立劍騰液晶顯示（上海）有限公司
    （下稱上海劍騰公司），並擔任董事長職務，經營設計、研
    發、生產光電產品，銷售自產產品並提供相關技術諮詢與服
    務業務，該公司註冊資本1.5億美元，實到位資本額3,138萬
    美元，違反臺灣地區與大陸地區人民關係條例第35條第1項
    規定，依同條例第86條，以95年2月20日經審字第095090035
    10號處分書（下稱系爭處分）處被上訴人罰鍰新臺幣（下同
    ）2百萬元。被上訴人不服，提起訴願，遭決定駁回，遂提
    起行政訴訟。
二、本件被上訴人在原審起訴主張：(一)英屬維爾京群島商Cando
    Investment Ltd.係於90年7月23日即由Tech Cheer Int'l
    Ltd.投資成立，並非由被上訴人投資設立，有英屬維爾京群
    島商Cando Investment Ltd.之公司設立章程可稽，即被上
    訴人從未在第三地區設立公司，故未違反行為時在大陸地區
    從事投資或技術合作許可辦法（下稱許可辦法）之規定。且
    英屬維爾京群島商Cando Investment Ltd.成立之初，董事
    長一職並非被上訴人而係由他人擔任。被上訴人僅以私人身
    分單純從事海外投資之行為，其投資行為非法所不許，亦不
    因此持有上海劍騰公司之股份，不論形式上或實質上均不構
    成在大陸地區從事投資之行為，核被上訴人所為，均不符許
    可辦法第4條第2項第1款「創設新公司或事業」之要件。(二)
    被上訴人係受上海劍騰公司委任擔任上海劍騰公司之董事長
    ，屬於委任關係，並無任何出資行為。上訴人主張被上訴人
    非但有參與上海劍騰公司之創設行為，更係以其專門技術之
    方式對上海劍騰公司直接出資，被上訴人當有前揭許可辦法
    第4條第1項第1款所稱「在大陸地區出資」之情形云云，核
    與事實不符，且於法有違。(三)被上訴人為美籍華人，且長住
    美國，原處分機關僅憑戶籍，即對被上訴人處罰其以美籍身
    分在美國之合法投資行為，已嚴重侵害被上訴人之權益云云
    ，求為撤銷原處分及訴願決定之判決。
三、上訴人在原審答辯則以：(一)依被上訴人戶籍謄本之記載，被
    上訴人原住「臺北市○○區○○里○○鄰○○○路○段314號2
    樓之1」，嗣於91年12月16日遷入並設籍於「臺北市○○區
    ○○里○鄰○○○路○段14巷15號7樓之7」迄今，故被上訴人
    於行為時（即91年5月13日）確實設籍於臺灣地區，而為「
    兩岸人民關係條例」第35條第1項所稱之「臺灣地區人民」
    ，應有「兩岸人民關係條例」之適用。(二)被上訴人自上海劍
    騰公司設立迄今均擔任該公司之董事長職務，係以其專門技
    術之方式對上海劍騰公司直接出資，當有前揭「許可辦法」
    第4條第1項第1款所稱「在大陸地區出資」之情形。(三)上海
    劍騰公司係英屬維爾京群島Cando Investment Limited（下
    稱「Cando公司」）在大陸地區100%投資設立之公司，而於
    上海劍騰公司設立時（即91年5月13日），被上訴人除有實
    際出資而為Cando公司之股東外，並同時擔任Cando公司之董
    事。因此，被上訴人係以擔任第三地區Cando公司之股東及
    董事等方式，而間接投資上海劍騰公司，屬於前揭「許可辦
    法」第4條第1項第3款之投資態樣。
四、原審斟酌全辯論意旨及調查證據之結果，以：(一)按行為時許
    可辦法第4條第2項規定：「前項第1款及第2款之投資，應經
    由其在第三地區投資設立之公司、事業在大陸地區依左列方
    式為之。」可知本件所謂大陸地區從事投資，應係指行為人
    經由其在第3地區投資設立之公司、事業，在大陸地區創設
    新公司或事業，始符合在大陸地區從事投資之要件。本件被
    上訴人於93年4月20日致上訴人所屬機關投資審議委員會之
    信函（下稱93年4月20日函）固經被上訴人承認為其所發，
    但該函說明欄二之記載：「本人自92年12月15日解除劍度股
    份有限公司董事長兼總經理一職後，即未擔任臺灣任何一家
    公司負責人，返回美國僑居地後，被延攬於海外公司擔任董
    事職務，在海外集資，於中國大陸共創新事業，應無．．．
    。」僅在說明「自92年12月15日」解除台灣劍度股份有限公
    司董事長兼總經理一職，返回美國後才出任海外公司的董事
    ，自不足以證明91年5月13日被上訴人已投資英屬維爾京群
    島商劍度公司，並出任董事情事，上訴人上開主張核屬推測
    之詞，並無直接佐證，對於科罰之行政處分難謂已盡舉證責
    任。況據被上訴人所提英屬維爾京群島商劍度公司投資設立
    之備忘資料，英屬維爾京群島商劍度公司係於90年7月23日
    即由Offshore Incorporations Limited籌備成立，並無被
    上訴人投資設立之記載，是被上訴人主張其並未在第三地區
    設立公司，且英屬維爾京群島商劍度公司成立之初，董事長
    一職並非被上訴人而係由他人擔任，被上訴人僅以私人身分
    單純從事海外投資之行為，上訴人並未證明被上訴人於91年
    5月13日為英屬維爾京群島商劍度公司之股東及董事等語，
    即非無據。(二)依公司法第108條第1項規定：「公司應至少置
    董事一人執行業務並代表公司，最多置董事3人，應經3分之
    2以上股東之同意，就有行為能力之股東中選任之。董事有
    數人時，得以章程特定一人為董事長，對外代表公司。」可
    知董事長一職，主要是在於董事有數人時，為免形成多頭馬
    車，始規定於諸多董事當中，選任一人為董事長在對外代表
    公司，是「董事長」職務旨在對外代表公司執行業務，並非
    對所代表之公司遂行其個人之「專門技術」，上訴人未證明
    被上訴人有何專門技術並以之投資大陸地區，卻僅因被上訴
    人擔任「董事長」，即將其與「專門技術」投資畫上等號，
    難謂可採。至所引臺北高等行政法院93年度訴字第1063號之
    見解資為證明「董事長」仍屬「專門技術」範疇等語，因案
    情有別，且該判決並非終審判決，亦無判例效力，自無拘束
    本件之效果。何況，既謂「投資」，衡情自有股東身分，而
    有股份之存在，惟此部分並未見上訴人提出股東名冊或相關
    股份資料以明之，自難謂被上訴人有投資上海劍騰公司之行
    為。何況依原處分卷附委託徵信報告，上海劍騰公司係由英
    屬維爾京群島商劍度公司百分之百出資所設立，上訴人所指
    被上訴人係以技術投資大陸地區云云，顯屬無據。(三)上訴人
    所指之中華徵信所之「工商徵信報告」（下稱系爭徵信報告
    ）僅為上訴人委託徵信所所為之內部參考資料，多屬傳聞證
    據本不具客觀直接證據價值，仍需輔以其他證據資料始足為
    證明文件，然審諸系爭徵信報告，除結論式之載述外，並未
    輔以佐證，自不足採信。況系爭徵信報告94年2月18日「股
    東情況」載為「該公司（指上海劍騰公司）實際股東為「臺
    灣劍度股份有限公司」，與94年12月27日報告之「股東情況
    」載為「Cando Investment Limited」（即英屬維爾京群島
    商劍度公司）顯然有別，益見該等報告純為上訴人內部參考
    文件，難資為被上訴人不利之證明。且該委託徵信報告既稱
    實際投資大陸地區者係臺灣劍度公司，然原處分卻認定投資
    大陸地區者係被上訴人，其認定事實與所憑證據不符合，已
    構成證據理由之矛盾，自難予以維持。(四)綜上，系爭處分係
    指稱被上訴人有違反臺灣地區與大陸地區人民關係條例第35
    條第1項規定之事實，惟經查明上訴人所憑證據，難以證明
    其違規事實，其因之科罰被上訴人200萬元之罰鍰處分，容
    有違誤，遂將原處分及訴願決定撤銷，並為上訴人敗訴之判
    決。
五、上訴意旨略謂：(一)原判決錯將經許可赴大陸地區投資規定，
    當作未經許可赴大陸地區違法投資行為之構成要件，顯有判
    決適用法規不當之違法；(二)原判決認定擔任董事長並非以「
    專門技術」投資，以及「投資」必須具備股東身分、取得股
    份等情，顯有「判決不適用法規」之違法；(三)於卷載內容足
    證被上訴人有投資「上海劍騰公司」之情形下，原判決卻為
    相反之事實認定，顯有「判決適用法規不當」之違法。
六、本院查：(一)、本件被上訴人原住臺北市○○○路○段314號2
    樓之1，於91年12月16日遷入臺北市○○○路○段14巷15號7
    樓之7，有戶籍謄本在卷可證，屬臺灣地區與大陸地區人民
    關係條例所指之臺灣地區人民。(二)、被上訴人原任臺灣劍度
    股份有限公司董事長兼總經理，直至92年12月15日始解除在
    該公司職務。英屬維爾京群島商劍度公司雖依被上訴人所提
    英屬維爾京群島商劍度公司投資設立之備忘資料顯示該公司
    係於90年7月23日由Offshore Incorporations Limited籌備
    成立，並無被上訴人投資設立之記載，但因上海劍騰公司係
    英屬維爾京群島商劍度公司於91年5月13日在大陸地區100%
    投資設立之公司，被上訴人當時仍為臺灣劍度公司之董事長
    兼總經理，被上訴人或台灣劍度公司是否為Offshore Incor
    porations Limited之投資者，藉由Offshore Incorporatio
    ns Limited及英屬維爾京群島商劍度公司輾轉投資設立上海
    劍騰公司，未見原審查明，尚難僅因被上訴人非英屬維爾京
    群島商劍度公司之股東，便逕認被上訴人未投資上海劍騰公
    司。(三)、依經濟部投資審議委員會卷宗內信息產業電子第11
    設計研究院有限公司之新聞，該院趙院長應邀出席上海劍騰
    公司開業典禮及在成都宴請被上訴人等之新聞中，明確指明
    上海劍騰公司係臺灣獨資項目，該院與臺灣劍度公司在項目
    合作上是老朋友等語。被上訴人自91年5月13日上海劍騰公
    司設立迄今均擔任該公司之董事長職務，究係以其專門技術
    之方式對上海劍騰公司直接出資或係假借他人名義出資英屬
    維爾京群島商劍度公司為股東而間接投資上海劍騰公司，未
    見原審查明，尚有未洽。(四)、按投資不以有體財產為限，專
    門技術等無體財產亦可為出資種類。本件被上訴人擔任董事
    長兼總經理之臺灣劍度公司為液晶顯示器生產商，而上海劍
    騰公司亦為相同之生產商，被上訴人在91年5月13日起至92
    年12月15日止之期間內同時為該二公司之董事長，被上訴人
    如無任何投資上海劍騰公司，上海劍騰公司衡情焉有任由被
    上訴人擔任董事長之理？原判決以董事長僅對外代表公司，
    並非對所代表之公司遂行其個人之專門技術，顯與常情有違
    。(五)、綜上所述，原判決認事用法，尚有未洽，上訴為有理
    由。因事實尚待原審查明，無法自行判決，故本件應將原判
    決廢棄，發回原審法院。
七、據上論結，本件上訴為有理由，依行政訴訟法第256條第1項
    、第260條第1項，判決如主文。
中    華    民    國    98    年    7     月    31    日
                    最高行政法院第三庭
                        審判長法官  高  啟  燦
                              法官  胡  方  新
                              法官  帥  嘉  寶
                              法官  黃  合  文
                              法官  吳  慧  娟
以  上  正  本  證  明  與  原  本  無  異
中    華    民    國    98    年    8     月    3     日
                              書記官  邱  彰  德


司法院資訊處製作；財團法人民間司法改革基金會備份。
